【裁判字號】    95,保險,14
【裁判日期】    951017
【裁判案由】    給付保險金
【裁判全文】
臺灣高雄地方法院民事判決              95年度保險字第14號
原      告  戊○○
訴訟代理人  汪玉蓮律師
            乙○○
被      告  新光人壽保險股份有限公司
法定代理人  甲○○
訴訟代理人  丁○○
            丙○○
上列當事人間請求給付保險金事件，經本院於民國95年10月3 日
言詞辯論終結，判決如下：
    主      文
原告之訴及假執行之聲請均駁回。
訴訟費用由原告負擔。
    事實及理由
一、原告起訴主張：原告於民國92年3 月14日以長子王忠志為被
    保險人向被告投保新長安終身壽險（保單號號CJE13500）保
    額新台幣（下同）100,000 元，附加平安意外傷害保險500,
    000 元、綜合保障附約600,000 元，並以原告為保險受益人
    ，然本件被保險人王忠志於同年11月16日下午16時15分許被
    人發現死於高雄縣大寮鄉○○村○○路25號附近，而其死因
    經法醫相驗結果為熱休克及生前遭三度以上燒傷，且因王忠
    志陳屍處所並無燒焦痕跡，疑似汽油瓶之瓶子及打火機與陳
    屍處亦非在同處，而該汽油瓶係被鎖緊且手掌皮掉落在另一
    處，在在證明該陳屍處所處為第二現場，王忠志並無經濟狀
    況不佳之情而無自殺動機，可認定王忠志係死於非疾病引起
    之外來突發意外事故，而已符合契約所稱之「意外傷害事故
    」，故依照保險契約被告即應給付原告保險金，但經原告於
    93年9 月21日向被告高雄分公司請求理賠，被告卻拒不賠償
    ，再向被告總公司陳情仍不願賠償，爰依保險契約及保險法
    第34條規定請求被告應給付1,200,000 元及自起訴狀繕本送
    達之翌日起至清償日止按年利率10％計算之遲延利息，並願
    供擔保請准宣告假執行。
二、被告則以：一般人之燒傷原因甚多，非必因系爭意外傷害保
    險契約所約定之意外傷害事故所致，惟原告並未具體說明被
    保險人王忠志之燒傷原因，故實無從認定其死亡是否係由系
    爭保險契約所約定之意外傷害事故所致，而原告提出之台灣
    高雄地方法院檢察署之相驗屍體證明書僅能證明王志忠燒傷
    死亡之事實並無法證明其死亡確係出自系爭保險契約所約定
    之「外來」、「突發」之意外傷害事故，而系爭保單條款之
    「外來突發事故」，必須出於自身以外的外在環境變化，且
    外在環境之變化係急速的以致不可預期或出乎預料之外，故
    原告除證明其危險事故確實有發生及非因內在原因所致外，
    尚應證明係來自外來突發之事故所致，再者，本件平安意外
    傷害保險與綜合保障附約之性質上核屬傷害保險，此必須導
    致傷害、殘廢或死亡之外界原因係出於意外，保險人始負依
    約給付保險金之責，而本件被保險人之死因為「生前遭三度
    以上火燒傷」，此究為外來突發之意外事故或為被保險人自
    身行為所致則有不明，況傷害保險與人壽保險之死亡並不相
    同，人壽保險係以死亡為獨立之原因，而傷害保險則不以死
    亡為獨立之原因，其之死亡須為「意外傷害」事故所致之結
    果，否則被保險人縱已死亡，若非「意外傷害」事故所至之
    結果，保險人仍可不必負責，而原告對於所主張傷害保險部
    分之保險事故已發生之有利事實並未能舉證證明，且依現場
    狀況及解剖結果被保險人王忠志應無他殺之可能，且證據資
    料顯示其實應係自殺，則依系爭保險契約第19條第3 款之約
    定，如保險事故之發生係由於被保險人之故意行為所致者，
    被告即不負給付系爭保險金之責任，原告請求自為無據等語
    置辯，並聲明求為駁回原告之訴及假執行之聲請，如受不利
    之判決，願供擔保以免假執行。
三、兩造不爭執之事項：
  (一)原告於92年3 月14日以其子王忠志為被保險人而向被告投保
    保額為100,000 元之新長安終身壽險（保單號碼：CJE13500
    ），並附加平安意外傷害保險500,000 元、綜合保障附約60
    0,000元，且以原告為受益人。
  (二)被保險人王忠志於92年11月16日下午四點十五分許被人發現
    陳屍於高雄縣大寮鄉○○村○○路25號附近，經檢察官相驗
    後於93年7 月29日核發相驗屍體證明書，而其上死亡方式乙
    欄內係勾選不詳，且載明直接引起死亡之因為熱休克，先行
    原因為生前遭三度以上火燒傷。
  (三)原告於93年10月5 日向被告高雄分公司申請理賠，經被告於
    94年2 月16日以（94）新壽理賠字第0036號函拒絕理賠後，
    原告又於同年5 月7 日以陳情書向被告請求理賠，經被告以
    94 年5月31日以（94）新壽理賠字第0151號函拒絕理賠，原
    告復於同年10月間至被告高雄分公司與其服務中心課長接洽
    請求理賠。
四、本件經整理並協議簡化爭點後，兩造均同意本件之爭點為：
    系爭終身壽險契約及其附約所定之保險事故是否業已發生？
    被告可否主張除外責任而拒絕理賠？茲就各項爭點審究如次
    ：
  (一)系爭新長安終身壽險契約所定保險事故發生後被告可否主張
    除外責任而拒絕理賠？
    系爭保險之被保險人王忠志於上開時地被人發現陳屍死亡，
    經檢察官相驗後業於93年7 月29日核發相驗屍體證明書，並
    其上死亡方式乙欄內係勾選不詳，且載明直接引起死亡之因
    為熱休克，先行原因為生前遭三度以上火燒傷等情已如上述
    ，是系爭壽險契約之被保險人既於該約有效期間內死亡其約
    定保險事故自已發生，依該約第12條規定，被告原即應給付
    受益人之原告事故保險金，而被告既以被保險人有故意自殺
    之情形主張除外責任，本院就此所應審究者即為被保險人之
    死亡原因是否符合被告應行舉證證明之除外責任事項者。查
    被保險人王忠志於上開時地經人發現之現場為訴外人張金保
    之偏僻荒廢老家，大寮派出所員警到場時乃發現王員所駕車
    牌號碼XK—4228號紅色自小客車（所有人江念慈借予）停於
    該屋前空地，該車四門關閉，左、右前車窗均完全降下，電
    源鎖仍插有鑰匙（在關的位置），駕駛座上有鑰匙一串，七
    星牌香菸1 包、袋裝檳榔1 包、現金1,000 元及500 元各1
    張，儀表板上方散落有空啤酒鋁罐2 個、七星牌香菸1 包，
    右後座腳墊上有台灣茅台酒1 瓶（剩不到1/5 瓶），該車左
    後方草地上有38℃金門小高粱酒空瓶1 個，右前車門外地面
    散落有塑膠杯1 個、七星牌香菸空盒1 個、煙蒂10支、檳榔
    渣若干，而上開房屋北側房間內靠前門處有夾腳拖鞋1 雙（
    部分燒損）、小藤椅1 只（椅背燒毀，椅前下方藤桿有附著
    疑似人表皮）、大型保特瓶1 個（內有2/3 瓶紅色疑似汽油
    ，瓶蓋緊閉）、藍色打火機1 只、散落鐵皮片3 片（上有散
    落疑似完整手掌表皮、鈕釦、燒損布片等），靠北側地上有
    疑似燒損布片1 小片，現場周遭未發現凌亂打鬥痕跡，而被
    保險人王忠志之妹史淨樺、表弟史立偉經警方通知到場後乃
    各陳以「最近有聽到王忠志在講朋友借他錢而沒辦法還錢不
    好意思」、「最近有一筆法院罰金20多萬元，只好向朋友借
    ，還不出」、「最近情況不佳，每天喝酒，生意部好」等語
    ，屋主張金保則陳以「在一星期前就發現自小客車XK—4228
    號在我空屋前，當時我看該男子就跟他講這裡是私人土地請
    妳不要在這裡喝酒」等語，此經本院查閱台灣高雄縣政府警
    察局刑警隊鑑識組刑案現場勘查情形報告表、照片、調查筆
    錄、訊問筆錄等無訛，而王忠志經法醫複驗解剖鑑定結果，
    其身長為178 公分，在約於死亡5 至7 日後解剖時已有腐敗
    現象，惟並無可觀察之外傷相關死因，解剖觀察由氣管內部
    有大量煤炭附著於黏膜腔內，支氣管內有煤炭附著現象，在
    組織切面觀察亦發現有煤炭灰等異物存留於氣管通道黏膜內
    ，支持為生前火燒傷致死，死亡方式似可疑為自殺，惟仍應
    繼續偵查確定屋主發現死者後無外人或外力涉入、加工之可
    能乙節，亦有該卷所附之法務部法醫研究所（92）法醫所醫
    鑑字第1689號鑑定書，另該署檢察官就本案經指揮林園分局
    續為調查結果，該局乃提出內載「(1)經與查訪其家屬了解：
    王員平日以寄放電子遊戲機檯，於各不特定場所供人把玩賺
    取傭金為生，其生活交往正常，經濟狀況尚可，質疑是否因
    寄放電子遊戲機檯與同行結怨遇害。(2)經查訪住家附近鄰居
    及商店，均表示王員平日甚少與街坊鄰居來往，亦不清楚是
    否有與人結怨... (3)查訪王員寄放電子遊戲機檯之店家，均
    表示王員除了在店內寄放電子遊戲機檯外，與王員之互動不
    是很頻繁，且王某平日為人也很好並無與店家有嫌隙，也未
    聽說有與同業間有因地盤問題發生衝突，對王員之平日交往
    及經濟狀況不是很了解。(4)查訪王員平時往來朋友表示，王
    員之交往單純及經濟狀況尚可，為聽說與人有財務及其他結
    怨、糾紛問題，其中友人蔡政憲表示，於案發前半個月幾乎
    都與王員在一起，聊天喝酒，並未有發現任和異樣及聽說與
    人結怨情事。並表示王員的人際關係及經濟，應該沒有與他
    人有糾紛，且王員所寄放於各處之電子遊戲機檯，均屬個人
    所有未與他人合夥，就案發於現場所遺留之物品，未發現有
    王員之行動電話及穿著拖鞋推測，應不是與人談判事情，因
    為平時工作及聯繫他人均靠行動電話為主，王員出門一定會
    攜帶行動電話及衣著整齊，故遭人誘害所致之可能性較小」
    等語之報告，亦有報告書附於該卷可查，是被保險人王忠志
    經警查證其往來店家及友人結果，其交往應屬單純而無因生
    計所託之寄放電子遊戲機檯與同業或店家有財務或其他嫌隙
    、結怨、糾紛等情事，而依上述其陳屍現場並未發現凌亂之
    打鬥痕跡，且屍身經鑑驗結果並無外傷存在，亦未發現內部
    重要器官及腦部有異常出血現象與病理性病變，則以王忠志
    之身形及其年紀（56年6 月28日生）並非無抵抗力及應變能
    力之人，如其生前係遭人毆打、拘束、綑綁或以他法使之無
    法逃離後再為火焚，衡情於此前即應有打鬥或掙扎抵抗而致
    身體、臟器受傷之跡象遺留，惟其死後之身體、內臟卻無外
    傷或內出血之情，依其交往狀況觀之，此或應可降低其家屬
    質疑之是否係因寄放機檯而與同行結怨遇害之可能性，再依
    發現陳屍現場之香菸（2 包）、菸蒂（10個）、檳榔（袋裝
    及檳榔渣若干）、酒瓶（空啤酒鋁罐2 個、台灣茅台酒1 瓶
    剩不到1/5 、38℃金門小高粱酒空瓶1 個）、塑膠杯等散佈
    情形及其數量觀之，被保險人王忠志於事發前顯經大量抽煙
    、喝酒（現場地處偏僻且荒廢，且除該車輛外並無他人往來
    或凌亂之跡，而該車內亦有諸多香菸、酒瓶、現金散佈，該
    諸菸酒應為駕車之王忠志所為而非他人而為），且依屋主張
    金保所述，被保險人王忠志於事發前即已曾在現場喝酒而經
    勸離，顯見其於事發先前暨遭火焚之前心情應甚煩悶、焦慮
    而藉菸酒解愁，此對照其手足至親之妹之上開所言更見如此
    ，則以被保險人王忠志於死前乃因經濟狀況不佳心情低落而
    天天喝酒之情，且其並無因寄放遊戲機檯而與同業或店家存
    有財務或其他嫌隙、結怨、糾紛等情，並其陳屍之現場狀況
    、解剖鑑定情形，應認法醫研究所之上開推測即「死亡方式
    似可疑為自殺」之結果可採，被保險人王忠志之死因即得認
    係以汽油澆灌自焚之自殺以致，被告所辯尚屬可採。至原告
    因指王忠志並無負債而是他人對之負有債務且其陳屍處所並
    無燒焦痕跡，疑似汽油瓶之瓶子及打火機與陳屍處非在同處
    ，暨汽油瓶被鎖緊及手掌皮掉落另一處，在在證明該陳屍處
    所並非第一現場云云，惟王忠志持有他人簽發之本票並不即
    代表其得即時受償而無經濟壓力，且其至親亦確陳此，而該
    現場依上述確有藤椅、鐵皮片等有遭火焚現象，且自焚身亡
    亦不必然會導致周圍處所會遭大面積燒焦，而盛裝疑似汽油
    之瓶子與打火機之位置與王忠志之屍體均在同一房間，自難
    以原告所指之現象即得遽認前揭處所並非第一現場，附此敘
    明。綜上本件被保險人王忠志死亡之原因係出於被保險人之
    故意自殺行為，被告自得主張保險契約之除外責任而予免責
    。
  (二)系爭平安意外傷害保險附約、綜合保障附約所定保險事故是
    否業已發生？被告可否主張除外責任而拒絕理賠？
    (1)按「人之傷害或死亡之原因，其一來自內在原因，另一則
      為外在事故（意外事故）。內在原因所致之傷害或死亡，
      係指被保險人因罹犯疾病、細菌感染、器官老化衰竭等身
      體內部因素所致之傷害或死亡；至外來事故（意外事故）
      ，則係指內在原因以外之一切事故而言，其事故之發生為
      外來性、偶然性，而不可預見，除保險契約另有特約不保
      之事項外，意外事故均屬保險所承保之範圍」，最高法院
      92年度台上字第2710號著有裁判意旨足參。被告固主張系
      爭附約性質上核屬傷害保險，必須其死亡為「意外傷害」
      事故所致之結果，而本件被保險人之死亡並非出於「外來
      突發事故」所致云云，然依上述所謂意外事故應係指被保
      險人因罹犯疾病、細菌感染、器官老化衰竭等身體內部因
      素以外之原因所致之受傷或死亡即屬之，而本件王忠志遭
      燒傷致死，此顯為身體以外之因素所導致之死亡而與疾病
      無關，其應已合乎系爭附約所約定之保險事故，被告所辯
      尚屬無據。
    (2)本件被保險人王忠志係自殺身亡業如本院前揭認定，則被
      保險人之意外死亡既直接因其故意行為所致，此自合於系
      爭各附約之除外責任規定，被告依約自不負給付保險金之
      責任。
五、綜上所述，系爭保險契約之保險事故因均已發生，惟該保險
    事故之發生係因被保險人之故意自殺行為所致，被告主張除
    外責任而免於給付保險金義務自屬有據，從而原告依據保險
    契約及保險法第34條請求判決如訴之聲明，顯無理由，應予
    駁回。原告之訴既受敗訴判決，其假執行之聲請即失所依據
    ，應併予駁回。
六、本件事證已臻明確，兩造其餘攻擊防禦方法及舉證，本院審
    酌後認對於判決結果均無影響，不再一一贅述，附此敘明。
七、據上論結，本件原告之訴為無理由，應依民事訴訟法第78條
    判決如主文。
中    華    民    國    95    年    10    月    17    日
                  民事第四庭  審判長法  官  黃宏欽
                                    法  官  古振暉
                                    法  官  黃宣撫
以上證明與原本無異。
如不服本判決，應於判決送達後20日內向本院提出上訴狀並表明
上訴理由，如於本判決宣示後送達前提起上訴者，應判決送達後
10日內補提上訴理由書（須附繕本）。
中    華    民    國    95    年    10    月    23    日
                                    書記官  王美玲


司法院資訊處製作；財團法人民間司法改革基金會備份。
